臺灣臺中地方法院民事判決　95年度訴字第2181號
原　　　告　丁○○
　　　　　　丙○○
共　　　同
訴訟代理人　甘龍強　律師
被　　　告　甲○○
訴訟代理人　張慶達　律師
被　　　告　乙○○
上列當事人間請求分割共有物事件，本院於民國96年2月26 日言
詞辯論終結，判決如下：
    主      文
兩造共有坐落台中縣潭子鄉○○段0000-0000 地號、地目田、面
積四二三○．二九平方公尺土地，應分割如附圖所示97部分面積
三○四一．三○平方公尺，由原告丁○○、丙○○、被告乙○○
按應有部分比例共有；所示97-A006 部分面積一一八八．九九平
方公尺，由被告甲○○取得。
訴訟費用由原告丁○○、丙○○負擔四分之一，餘由被告甲○○
負擔四分一，被告乙○○負擔二分之一。
    事實及理由
一、本件原告起訴主張，坐落台中縣潭子鄉○○段0000-0000 地
    號、地目田、面積4230.29 平方公尺土地（下稱系爭土地）
    為兩造（分別）共有，原告丁○○、丙○○應有部分各為1/
    8，被告乙○○應有部分為1/2 ，被告甲○○應有部分為1/4
    ，兩造間無不得分割之約定，依其使用目的，亦無不能分割
    之情事，經多次協議，均無法分割，基於原告2 人及被告乙○○（註：3 人為兄弟）間願意維持共有關係及增進共有物
    之經濟效用，爰依民法第823條第1項、第824 條之規定請求
    以裁判分割系爭土地（如原告96年1月10 日陳報狀提出之分
    割方案，主張分割取得部分）。
二、查系爭土地之地目為田，其使用分區仍為特定農業區，然土
    地法第30條之1已於89年1月26日公布刪除，是農地分割之限
    制悉依農業發展條例之規定（註：已於89年1月26 日公布修
    正全文，同年1月28 日施行）。而按修正後之農業發展條例
    第16條第1項第4款以及同條第2 項之規定，本條例（即農業
    發展條例）於89年1月4日修正施行前之共有耕地，得分割為
    單獨所有，而不受每宗耕地分割後每人所有面積未達0.25公
    頃（註：1 公頃＝10,000平方公尺）者，不得分割之限制，
    惟其分割後之宗數，不得超過共有人人數。又按耕地分割執
    行要點第11條第1、2項及第12條規定：「依本條例（即農業
    發展條例）第16條第1項第3款及第4 款規定申請分割之耕地
    ，應分割為單獨所有。但耕地之部分共有人協議就其應有部
    分，仍維持共有者，不在此限」、「依前項規定辦理分割者
    ，其分割後之耕地不得有全體繼承人或全體共有人維持共有
    之情形」；「依本條例第16條第1項第4款規定申辦分割之共
    有耕地，部分共有人於本條例修正後，移轉持分土地，其分
    割後，土地宗數未超過修正前共有人數者，得申請分割。」
    。徵諸上開規定，本件除原告2人係於93年11月30 日始取得
    系爭土地所有權外，其餘共有人即被告甲○○、乙○○取得
    所有權之時間均在89年1月4日農業發展條例修正公布前等情
    ，有卷附之系爭土地登記簿謄本可憑。而依附圖方案分割後
    ，原告丁○○、丙○○與被告乙○○3 人仍維持共有。則系
    爭土地分割後計分為2 宗，然依系爭土地登記簿謄本所示89
    年1月4日前系爭土地分別共有之人數為2 人（即被告乙○○
    、甲○○），是本件並無分割後宗數超過修正前共有人數之
    問題。參諸前揭規定，若採附圖方案分割結果，被告甲○○
    分得土地面積固未達0.25公頃，然亦與農業發展條例有關最
    小面積分割限制之相關規定無違，先予敘明。
三、原告主張系爭土地為兩造所（分別）共有，其應有部分之比
    例如上開（一）所述，兩造並未約定不為分割，亦無因物之
    使用目的不能分割之情形，惟就分割方法無法達成協議之事
    實，業據到庭之兩造陳明，並有系爭土地之土地登記簿謄本
    可證。原告上開主張，自堪信為真實。又系爭土地地目雖為
    田，然依上開（二）說明，亦無不能分割之限制。是原告本
    於民法第823條第1項、第824條第2項之規定訴請分割共有物
    ，核無不合。
四、按請求分割共有物之訴，應由法院依民法第824 條規定命為
    適當之分配，不受任何共有人主張之拘束；又法院裁判分割
    共有物，當斟酌共有人之應有部分比例、意願、利害關係、
    使用情形、共有物之性質與價值、經濟效用、以及全體共有
    人之最大利益，並符合公平、經濟、合理原則，其分割方法
    始得謂為適當。查系爭土地呈一凹字形之不規則地狀（北－
    南方向）（凹字形之凹處建有房屋至少6 棟，被告甲○○現
    住於其中1 棟，前面通行之道路亦包括於系爭土地內，編為
    台中縣潭子鄉○○路338巷2弄），系爭土地上無建物，對外
    聯絡之通路為北方之台中縣潭子鄉○○路（註：約8 公尺寬
    ），南方則為他人之土地所圍等情，業經本院到場履勘，製
    有勘驗筆錄（95年11月9日、96年1月9 日），並經台中縣雅
    潭地政事務所到場測量製有複丈成果圖可稽，亦為兩造所不
    爭執。而依上開（二）有關農業發展條例第16條第1項第4款
    以及同條第2項及耕地分割執行要點第11條第2項及第12條規
    定之說明，被告甲○○於事後更改主張就附圖所示分割方案
    4.5 公尺寬之通路，應由兩造繼續共有，已不符上開規定，
    自無從考慮其主張之方案。本院審酌前開包括於系爭土地內
    ，編為台中縣潭子鄉○○路338巷2弄之道路，已無從供為個
    人使用，而該道路約為132平方公尺以下，原告2人及被告乙○○，仍願維持共有，並願以系爭土地北方以被告甲○○應
    有部分之比例（即1/4）面積再加上132平方公尺之土地歸由
    被告甲○○，而由其3 人取得系爭土地南方及系爭土地西側
    約4.5公尺寬，按其3人應有部分（即3/4）扣除132平方公尺
    ，合於系爭土地目前使用之現狀，亦無不公平之處，且亦經
    兩造合意（本院96年1月9日勘驗筆錄）等情事。認為以原物
    分割，分割方案則為如附圖所示為適當，爰為判決如主文第
    1項所示。
五、據上論結，本件原告之訴為有理由，依民事訴訟法第80條之
    1，判決如主文。
中　　華　　民　　國　　96　　年　　3   　月　　14　　日
                  民事第四庭    法  官  陳添喜
正本係照原本作成。
如對本判決上訴，須於判決送達後20日內向本院提出上訴狀。
中　　華　　民　　國　　96　　年　　3   　月　　14　　日
                                書記官
